---
author: "Łukasz Pawlik"
date: "11-10-2021 r."
output:
  pdf_document: default
  html_document: default
---
Modelowanie i prognozowanie geozagrożeń
Edycja 2021/2022

Temat: wprowadzenie do R i RStudio

Praca z danymi, import, formatowanie, tworzenie zmiennych, zapisywanie

Import danych przy użyciu adresu URL (Uniform Resource Locator - ujednolicony format adresowania), przy okazji tworzymy również nowy obiekt


1. Wstęp

```{r}

tabela1 <- read.csv("https://danepubliczne.imgw.pl/data/dane_pomiarowo_obserwacyjne/dane_meteorologiczne/wykaz_stacji.csv")
```
Jak wygladaja te dane?
```{r}
head(tabela1)
str(tabela1)
```
Inna opcja to fizyczne sciągnięcie pliku na własny komputer i wczytanie go z dysku twardego.
Jedną z funkcji przydatnych dla operacji otwierania stron WWW jest funkcja *shell.exec()*.
Poniżej ściągamy dane dobowe dla opadów, rozpakowujemy je w sposób manualny lub bezpośrednio w R.

```{r}
shell.exec("https://danepubliczne.imgw.pl/data/dane_pomiarowo_obserwacyjne/dane_meteorologiczne/dobowe/opad/")

unzip('H://US_2021_2022/1997_o.zip')#rozpakowujemy

#tworzymy zmienną tabela2, która jest zapisywana w pamięci roboczej
tabela2 <- read.csv("H://US_2021_2022/o_d_1997.csv",
                    header = FALSE)
```

Inny sposób to bezpośrednie ściągnięcie danego pliku z sieci WWW i jego rozpakowanie i zaimportowanie do RStudio.
```{r}
download.file('https://danepubliczne.imgw.pl/data/dane_pomiarowo_obserwacyjne/dane_meteorologiczne/dobowe/opad/1996_2000/1998_o.zip',
              destfile = 'H://US_2021_2022/1998_o.zip')
#argument destfile (destination file) to ścieżka dostępu i nazwa pliku, a nie sama ścieżka dostępu do katalogu roboczego
unzip('H://US_2021_2022/1998_o.zip')
tabela3 <- read.csv("H://US_2021_2022/o_d_1998.csv",
                    header = FALSE)

head(tabela3)#domyśle sprawdzamy 6 pierwszych wierszy
tail(tabela3)#6 ostatnich wierszy
names(tabela3)#nazwy kolumn

```
Należy zauważyć, że kolumny nie maja nazw i trzeba to zmodyfikować. Do tej operacji można zastosować tzw. przetwarzanie potokowe przy użyciu łącznika **%>%**
Opis zawartości plików znajduje się w osobnym pliku TXT
```{r}
shell.exec('https://danepubliczne.imgw.pl/data/dane_pomiarowo_obserwacyjne/dane_meteorologiczne/dobowe/opad/o_d_format.txt')

library(dplyr)
#install.packages('dplyr')
tabela3 <- tabela2 %>%
  rename(kod = V1, nazwa = V2, rok = V3, mies = V4,
         dzien = V5, opad = V6)

head(tabela3)
#poniże sposób na stworzenie tabeli
```
Stara nazwa | Nowa nazwa
------------|--------------
V1          | kod stacji
V2          | nazwa stacji
V3          | rok
V4          | miesiąc
V5          | dzień
V6          | wartość opadu

Następnie wybieramy tylko zmienne potrzebne do analizy.
```{r}
tabela4 <- tabela3 %>%
  select(nazwa, rok, mies, dzien, opad)
```

Istnieje kilka sposobów selekcji kolumn. Inny to:
```{r}
tabela4a <- tabela3[,2:6]
names(tabela4a)
```
w tabeli mamy informacje o czasie, ale dane te nie są jeszcze w formacie daty i trzeba to zmodyfikować. Najpierw informacja ta jest sklejana w jeden łańcuch znaków. W kolejnym kroku informacja ta jest formatowana na datę.

```{r}
nasza_data <- paste(tabela4a$rok, tabela4a$mies, tabela4a$dzien,
                    sep = "-")
nasza_data[1:8]

nasza_data1 <- as.Date(nasza_data, "%Y-%m-%d")
nasza_data1[1:5]
```
To samo można zrobić w ten sposób.
```{r}
nasza_data1 <- as.Date(paste(tabela4a$rok, tabela4a$mies, tabela4a$dzien,
                     sep = "-"), "%Y-%m-%d")
nasza_data1[1:10]
```
Te dane dodajemy do tabeli *tabela4a*

```{r}
tabela4b <- data.frame(data = nasza_data1, tabela4a)
head(tabela4b)
str(tabela4b)#czy zgadza się format danych?
```
Ponawiamy selekcję ponieważ nie potrzebujemy kolumn 2-4.
```{r}
tabela5 <- tabela4b %>%
  select(nazwa, data, opad)

head(tabela5)
str(tabela5)#ile mamy tu obserwacji?
```
W tabeli mamy dane dla wszystkich stacji opadowych. Ile ich jest?
```{r}
lista <- tabela5 %>% group_by(nazwa) %>%
  summarize(count=n())
print(lista, n=40)

str(lista)
```

Czy jest jakas stacja z pełnym pomiarem przez 365 dni.
Aby to sprawdzić filtrujemy dane.
```{r}
stacje_kompletne <- lista %>%
  filter(count == 365)
stacje_kompletne
```

Wybieramy stacje Stanisławów i sprawdzamy dane. Następnie przeliczamy średni opad dobowy. Zobaczmy jak te dane wyglądają na wykresie.

```{r}
stanislawow <- tabela5 %>%
  filter(nazwa == "STANISŁAWÓW")
str(stanislawow)#365 obserwacji (wierszy)
mean(stanislawow$opad) #4,3 mm
plot(stanislawow$opad)
#do szeregow czasowych lepszy bedzie wykres liniowy
plot(stanislawow$opad, type = "l")
names(stanislawow)
```
Aby tworzyc lepszej jakosci wykresy przechodzimy do pakietu *ggplot2()*.

```{r}
library(ggplot2)
#byc moze trzeba ten pakiet doinstalowac, wtedy:
#install.packages('ggplot2')

ggplot()+
  geom_line(data = stanislawow, mapping = aes(x = data, y = opad))

#możemy zmienić atrybuty wykresu
ggplot()+
  geom_line(data = stanislawow, mapping = aes(x = data, y = opad),
            color='blue')+
  ggtitle("Dobowa suma opadów w 1997 roku na stacji Stanisławów")

#znamy średni opad, dodajmy tę wartość do wykresu
ggplot()+
  geom_line(data = stanislawow, mapping = aes(x = data, y = opad),
            color='blue')+
  ggtitle("Dobowa suma opadów w 1997 roku na stacji Stanisławów")+
  geom_hline(yintercept = 4.3, linetype = 'dashed', color = 'red')
```

